【裁判字號】    96,訴,1498
【裁判日期】    970215
【裁判案由】    確認抵押權不存在 等
【裁判全文】
臺灣高雄地方法院民事判決              96年度訴字第1498號
原      告  戊○○
被      告  甲○○
上列當事人間請求確認抵押權不存在等事件，本院於民國97年1
月25日言詞辯論終結，判決如下：
    主      文
確認被告就原告所有坐落高雄市○○區○○段六小段1143地號，
權利範圍一萬分之五十一土地，及其上同段3947建號即門牌號碼
高雄市左營區○○○路396 號10樓之2 建物，權利範圍全部，於
民國九十五年九月一日登記（字號：專左字第025260號），所設
定權利價值最高限額新臺幣陸拾萬元之抵押權及債權均不存在。
被告應將坐落高雄市○○區○○段六小段1143地號，權利範圍一
萬分之五十一土地，及其上同段3947建號即門牌號碼高雄市左營
區○○○路396 號10樓之2 建物，權利範圍全部，於民國九十五
年九月一日登記（字號：專左字第025260號），所設定權利價值
最高限額新臺幣陸拾萬元之抵押權登記予以塗銷。
訴訟費用由被告負擔。
    事實及理由
一、按確認法律關係之訴，非原告有即受確認判決之法律上利益
    者，不得提起之，民事訴訟法第247 條第1 項前段定有明文
    。所謂即受確認判決之法律上利益，係指因法律關係之存否
    不明確，致原告在私法上之地位有受侵害之危險，而此項危
    險得以對於被告之確認判決除去之者而言，故確認法律關係
    成立或不成立之訴，苟具備前開要件，即得謂有即受確認判
    決之法律上利益，縱其所求確認者為他人間之法律關係，亦
    非不得提起（最高法院42年度臺上字第1030號判例意旨可資
    參照）。查原告戊○○主張被告甲○○就其所有坐落高雄市
    左營區○○段○○段1143地號土地（權利範圍10,000分之51
    ）及其上同段3947建號即門牌號碼高雄市左營區○○○路
    396 號10樓之2 建物（權利範圍全部，下稱系爭房地），於
    民國95年9 月1 日登記（字號：專左字第025260號），所設
    定權利價值最高限額新臺幣（下同）60萬元之抵押權（下稱
    系爭抵押權）及債權（下稱系爭債權）均不存在乙情，為被
    告所否認；且系爭房地為原告所有，系爭債權既以系爭房地
    為抵押之標的，則系爭抵押權及債權是否存在，自足影響原
    告之法律上地位；而上開不安之狀態，能以本件確認判決將
    之除去，揆諸前揭法條規定及說明，原告提起本件訴訟，請
    求確認其與被告間系爭抵押權及債權均不存在，應有確認利
    益，合先敘明。
二、原告起訴主張：其所有系爭房地於95年9 月1 日經設定系爭
    抵押權予被告，惟兩造並不相識，更無任何債權債務關係，
    經請求被告塗銷系爭抵押權，詎被告竟置之不理，為此爰依
    法提起本訴等語。求為判決：(一)確認被告就系爭房地，於95
    年9 月1 日設定登記之系爭抵押權及其所擔保之債權均不存
    在；(二)被告應將系爭抵押權設定登記予以塗銷。
三、被告則以：被告於95年8 月30日經訴外人丙○○介紹，借款
    40萬元予訴外人丁○○，為此，丁○○乃提供伊與原告合夥
    投資購買，由原告交由丁○○處理之系爭房地設定系爭抵押
    權予被告。而設定系爭抵押權所需系爭房地所有權狀、原告
    之印鑑證明、印鑑章、身分證件及授權書均由丁○○交付，
    當時原告亦以電話表示同意提供系爭房地設定系爭抵押權，
    丁○○應已受原告授權提供系爭房地設定系爭抵押權。雙方
    並言明待上開債務清償後始可塗銷，而丁○○迄今僅還款10
    萬元，原告請求塗銷系爭抵押權並無理由等語置辯，並求為
    判決：原告之訴駁回。
四、兩造爭執及不爭執事項：
（一）不爭執部分：
   1、系爭房地登記在原告名下等情，為兩造所不爭執，復有土
      地登記第一類謄本、建物登記第一類謄本、土地所有權狀
      及建物所有權狀各1 份在卷可查（詳本院卷第8 頁、第10
      頁、第31頁、第67頁）。
   2、原告將系爭房地所有權狀、印鑑證明及印鑑等文件交予丁○○，供丁○○買賣系爭房地；嗣丁○○向被告借款，將
      上開物品交予被告設定系爭抵押權等情，為兩造所不爭執
      ，並據證人乙○○、丙○○、丁○○到庭證述甚詳（詳本
      院卷第80頁、第82頁、第86頁），復有丁○○簽發之本票
      3 紙、立據、支票、印鑑證明、土地所有權狀、他項權利
      證明書、建物所有權狀各1 紙在卷可查（詳本院卷第26頁
      至第32頁、第67頁）。
   3、系爭房地經設定系爭抵押權等情，為兩造所不爭執，復有
      土地登記第一類謄本、建物登記第一類謄本、高雄市政府
      地政處楠梓地政事務所96年5 月29日函暨檢附之土地登記
      申請書、土地建築改良物抵押權設定契約書、印鑑證明各
      1 份在卷可查（詳本院卷第9 頁、第11頁、第33頁至38頁
      ）。
（二）爭執部分：
   1、系爭抵押權所擔保之債權是否存在？
   2、丁○○提供上開資料予被告是否足以使被告相信已徵得原
      告之同意？
   3、原告訴請塗銷系爭抵押權是否有理由？
五、本院就兩造爭執事項分別判斷如下：
（一）系爭抵押權所擔保之債權是否存在？
      按消費借貸契約，必借貸人與貸與人雙方意思表示一致，
      始能成立。經查，本件係因丁○○投資失利，需款孔急，
      遂透過丙○○介紹，向被告借款40萬元，由被告當場交付
      現金40萬元予丁○○乙情，已據證人丁○○、丙○○到庭
      證述甚詳（詳本院卷第82頁、第86頁），並有證人丁○○
      簽發之本票3 紙、支票1 紙、立據1 紙在卷可查（詳本院
      卷第26頁至第28頁、第68頁），足見丁○○係以其本人名
      義向被告借款。又上開本票、支票及立據均僅以丁○○個
      人名義開立，既非以原告個人名義簽署，亦無原告共同具
      名之情形，應無從使人誤認原告有授權丁○○向被告借款
      之意。且設定抵押本可由第三人提供不動產以供擔保，並
      不限於以借款人所有不動產始得為之，丁○○縱提供原告
      所有系爭房地，並持權狀及原告之印鑑證明向被告借款，
      並不足以使第三人信以為原告有以代理權授與丁○○向被
      告借款之意。況被告到庭亦稱：其係因丁○○持原告之權
      狀向其借款，遂認為係丁○○代表原告一起向其借款等語
      （見本院卷第132 頁）。顯見被告係自認原告亦為借款人
      ，丁○○並無表示代理原告之旨。從而，丁○○以其本人
      名義與他人為法律行為，系爭債權債務關係存在於被告與
      丁○○間，並非兩造間，則系爭抵押權所擔保之債權對原
      告並不存在。
（二）丁○○提供上開資料予被告是否足以使被告相信已徵得原
      告之同意？
   1、按民法第169 條規定之表見代理，係為保護第三人而設，
      本人如有使第三人信以為其有以代理權授與他人之行為，
      而與該他人交易，即應使本人負授權人責任，而此項表見
      代理云者，原係指代理人雖無代理權，而有可使人信其有
      代理權之情形而言（最高法院70年臺上字第3515號判例意
      旨參照）。
   2、原告主張其與被告素不相識，亦無債權債務關係，並無提
      供系爭房地設定系爭抵押權予被告等語，惟為被告所否認
      ，辯稱：其因丁○○提供系爭房地之所有權狀、原告之印
      鑑、印鑑證明、身分證件及授權書向其借款，且原告亦電
      聯表示同意，遂認丁○○係經原告授權提供系爭房地設定
      系爭抵押權予其等語，並提出授權書、支票、本票、丁○○之身分證明、原告之印鑑證明、印鑑章、身分證件影本
      、土地所有權狀、他項權利證明書、建物所有權狀為證（
      詳本院卷第23頁至第25頁、第29頁至第32頁、第67頁）。
      然查：
 （1）原告係因委託丁○○出售系爭房地，始將系爭房地所有權
      狀、其印鑑章、印鑑證明等文件交予丁○○等情，已據證
      人乙○○、丁○○到庭證述甚明（見本院卷第80頁、第85
      頁）。則丁○○並非因原告授權辦理系爭抵押權始由原告
      取得上開文件甚明。而丁○○於95年8 月30日因需款應急
      ，乃向被告借款，且未經原告同意，即提供上開文件交由
      被告設定系爭抵押權以供擔保乙情，業據證人丁○○到庭
      證述甚詳（詳本院卷第86頁），原告事後亦未授權丁○○
      提供系爭房地設定系爭抵押權。而被告雖稱：丁○○借款
      時，原告曾來電表示同意提供系爭房地設定系爭抵押權云
      云，惟此為原告所否認，而被告並未舉證以實其說。況證
      人丁○○到庭亦稱：渠提供系爭房地設定系爭抵押權予被
      告，事前事後均未徵得原告同意等語（見本院卷第86頁）
      ，核與原告所述相符。是被告上開所辯，自無足採。從而
      ，原告並未授權丁○○提供系爭房地設定系爭抵押權，應
      可認定。
 （2）次按我國人民將自己印章或權狀等委託他人辦理特定事項
      者，比比皆是，倘持有印章等之該他人，除受託辦理之特
      定事項外，其他以本人名義所為之任何法律行為，均須由
      本人負表見代理之授權人責任，未免過苛（最高法院70年
      臺上字第657 號判例意旨參照）。經查，本件借款過程及
      系爭抵押權之設定經過，均係丁○○與被告接洽，原告前
      此均未與被告謀面等情，為兩造所不爭執。而丁○○雖提
      出系爭房地所有權狀、原告之印鑑章、印鑑證明、身分證
      件及授權書等文件交由被告設定系爭抵押權。然此等證明
      文件，本係原告委託丁○○欲出售系爭房地而交付，則丁○○違反原告委託交辦事項，另持以交由被告設定系爭抵
      押權，倘需由原告負授權人責任，揆諸前揭判例意旨，應
      有過苛。又丁○○持交被告由原告名義出具之授權書，僅
      載明授權事項為房屋之買賣，此有授權書在卷可查（詳本
      院卷第23、24頁），並無任何授權辦理系爭抵押權之文字
      。從而，丁○○交付之上開文件，並無原告表明囑託丁○○代為辦理系爭抵押權之意旨，自不得進而推論丁○○有
      代理原告設定系爭抵押權之代理權。是本件原告既無表見
      之事實而足使被告信該他人即丁○○有代理權之情形存在
      。則被告辯稱原告提供上開文件交由丁○○提供予其設定
      系爭抵押權，足信原告已授權丁○○設定系爭抵押權云云
      ，自無可取。
   3、又被告辯稱：因丁○○告知伊與原告係合夥關係，始認丁○○經授權設定系爭抵押權等情，雖據證人丁○○到庭證
      稱：伊與原告合夥購買系爭房地，言明各自出資18萬元，
      相關費用由伊負擔，伊與原告曾口頭約定資金調度由伊負
      責，嗣伊因需款孔急，遂自作主張持系爭房地向被告借款
      等語（詳本院卷第84頁至第86頁），惟為原告所否認，且
      證人乙○○到庭亦稱：系爭房地係伊與原告合夥購買，僅
      委託丁○○處理房屋買賣事宜等語甚明（詳本院卷第80頁
      ）。從而原告是否與丁○○合資購買系爭房地，即有可疑
      。況系爭房地係登記在原告名下，此為兩造所不爭執。則
      丁○○提供系爭房地設定系爭抵押權予被告，本應經原告
      同意，丁○○雖自稱為原告購買系爭房地之合夥人，並不
      足以使被告相信伊有權決定或代理原告提供系爭房地設定
      系爭抵押權，是被告上開所辯，應無足採。
   4、綜上所述，系爭抵押權之設定既未經原告同意，並非原告
      授權丁○○所為，且無表見之事實而足使被告相信丁○○
      有代理權之情形存在，對原告自不生效力。
（三）原告訴請塗銷系爭抵押權是否有理由？
      系爭抵押權之設定既對原告不生效力，業如前述，原告訴
      請塗銷系爭抵押權，自屬有據，應予准許。
六、綜上所述，原告訴請確認被告對原告就系爭抵押權及債權不
    存在，及被告應將系爭抵押權登記予以塗銷，於法有據，應
    予准許。
七、因本案事證已臻明確，兩造其餘主張陳述及所提之證據，均
    毋庸再予審酌，附此敘明。
八、據上論結，本件原告之訴為有理由，依民事訴訟法第78條，
    判決如主文。
中    華    民    國    97    年     2    月    15    日
                  民事第三庭審判長法  官  陳嘉惠
                                  法  官  鄭峻明
                                  法  官  謝梨敏
正本係照原本作成。
如不服本判決，應於送達後20日內，向本院提出上訴狀並表明上
訴理由，如於本判決宣示後送達前提起上訴者，應於判決送達後
10日內補提上訴理由書（須附繕本）。
中    華    民    國    97    年     2    月    15    日
                                書記官  林玉珊


司法院資訊處製作；財團法人民間司法改革基金會備份。
